臺灣高等法院臺中分院民事判決　100年度家上字第118號
上　訴　人　歐陽慧信
訴訟代理人　游雅玲律師
被上訴人　　龔宜琴
訴訟代理人　張秀瑜律師
上列當事人間請求離婚等事件，上訴人對於中華民國100年10月
17日臺灣臺中地方法院100年度婚字第337號第一審判決提起上訴
，本院於101年1月11日言詞辯論終結，判決如下：
    主  文
上訴駁回。
第二審訴訟費用由上訴人負擔。
    事實及理由
一、上訴人主張：(1)兩造於民國八十六年六月二十二日結婚，並
    育有未成年子女歐陽銘芳（女、民國八十九年二月二日生）
    。被上訴人為緬甸華僑，對家庭責任及長輩相處之諸多觀念
    與本國國情不符，雙方迭生爭吵，感情已生破綻，嗣於九十
    四年間協議分居迄今。分居期間由被上訴人照顧未成年子女
    歐陽銘芳，居住登記上訴人名下，門牌號碼為臺中市○○區
    ○○路三段一二二號十三樓之一之房屋（下稱系爭房屋），
    並由上訴人負擔系爭房屋每月之水電、瓦斯、管理費及歐陽
    銘芳之學費、安親班費用。惟被上訴人個性主觀、強勢且喜
    怒無常，與上訴人分居期間，被上訴人均拒絕上訴人探視未
    成年子女，甚將系爭房屋之門鎖換除，令上訴人及上訴人父
    母均不得其門而入。又被上訴人生性多疑，常污衊上訴人外
    遇，甚以暴力加諸上訴人或無辜第三者，令上訴人心生畏懼
    ：於九十七年下半年間，上訴人與友人張朝祥在上訴人經營
    之璨鵬機電有限公司（下稱璨鵬公司）二樓泡茶聊天之際，
    被上訴人竟持斧頭衝進璨鵬公司一樓，大聲咆哮，嗣上訴人
    下樓，被上訴人更大力揮舞斧頭，並作勢要砍上訴人頸部，
    令上訴人精神上受有莫大痛苦。另被上訴人因懷疑上訴人與
    公司會計林姓女子外遇，竟於九十八年三月二十六日上午八
    時許，偕同外甥賴志昌至林姓女子工作處所樓下等待，對渠
    加以毆打，並以「賤女人」、「狐狸精」、「這個賤女人比
    高金素梅更可怕、噁心，各位不要被他騙了，本名林宜芳，
    現在改為‧‧‧她跟我老公做愛光碟片各種姿勢連性器官我
    都有證據」、「這女人去我老公公司上班才二星期就勾引我
    老公上床，到現在還跟我老公同居在一起」等語辱罵毀謗林
    姓女子，嗣遭原審法院以九十九年度易字第四三八號判決在
    案。又上開案件經媒體報導，亦使上訴人名譽及社會評價遭
    受嚴重傷害，精神上受有極大痛苦。兩造因上開原因而分居
    迄今逾六年之久，分居期間彼此並無感情互動，婚姻已屬有
    名無實之狀態，且被上訴人屢屢拒絕上訴人探視子女，誣指
    上訴人外遇，復對上訴人及無辜第三者施以言語及肢體暴力
    行為，令上訴人精神受創，致上訴人喪失維持婚姻之意欲，
    是以本件兩造婚姻之破裂，被上訴人實有較大之可歸責事由
    ，爰依民法第一千零五十二條第一項第三款、第二項規定，
    請求准許離婚。(2)上訴人並無外遇對象，因被上訴人一直想
    做生意，經常向上訴人索取金錢，其因此離家。而上訴人阿
    姨獨居，且患有癌症，上訴人為照顧她，所以住在阿姨家，
    。另被上訴人主觀意識強，行事偏激，故意拒絕上訴人及家
    人探視未成年子女歐陽銘芳，對子女之親屬倫常教育實屬不
    當，而上訴人工作穩定，父母均居住附近，親屬系統堅強，
    且上訴人現為璨鵬公司負責人，有足夠經濟及智識可扶養子
    女，與子女互動良好，亦願善盡父親之責，是未成年子女之
    權利義務，應由上訴人行使負擔等語。起訴聲明求為判決：
    (一)准上訴人與被上訴人離婚。(二)兩造所生未成年子女歐陽銘
    芳權利義務之行使或負擔，由上訴人任之。(三)訴訟費用由被
    上訴人負擔；於本院上訴聲明求為判決：(一)原判決廢棄。(二)
    准上訴人與被上訴人離婚。(三)兩造所生未成年子女歐陽銘芳
    權利義務之行使或負擔，由上訴人任之。(四)第一、二審訴訟
    費用由被上訴人負擔。
二、被上訴人則以：(1)上訴人所述俱非事實，上訴人於九十五年
    間與其公司會計小姐林宜芳（現改名為林渝珊，下稱林渝珊
    ）發生外遇，初時改變以往作息，藉口加班或游泳運動晚歸
    ，於九十五年七月間，被上訴人騎車跟隨上訴人，發現上訴
    人開車載女子出遊，被上訴人立即打電話給上訴人，上訴人
    竟謊稱其在游泳，經被上訴人揭穿，上訴人途中讓該女子下
    車即驅車離去，並至上訴人父母家向其父母宣稱，其已愛上
    公司會計小姐，要和被上訴人離婚。被上訴人尾隨上訴人至
    其父母家，聽聞此事，猶不敢置信，上訴人父母亦斥責上訴
    人行徑。詎料上訴人當晚即未返家，數日後被上訴人得知上
    訴人在其阿姨家住，被上訴人乃攜未成年子女歐陽銘芳跪求
    上訴人返家，上訴人當場竟狠心要被上訴人放了他，孩子沒
    有爸爸一樣會長大，悍然拒絕回家，之後每週六被上訴人母
    子前去找上訴人，上訴人均避不見面，是上訴人係外遇離家
    出走，拋妻棄子未歸。(2)其後上訴人一再透過親友表達離婚
    之意，九十五年十月間被上訴人父母友人多傑夫妻亦至臺中
    與上訴人及其父母見面，當中上訴人親口承認婚外情，惟仍
    堅持離婚，並開出將系爭房屋移轉登記予被上訴人及子女，
    另再給付現金新臺幣（下同）500萬元作為子女之扶養費，
    並同意放棄子女監護權等條件，被上訴人見上訴人心意甚堅
    ，乃含淚答應其離婚條件。詎上訴人提出離婚條件後又避不
    見面，嗣於九十六年間被上訴人與上訴人及其父母至臺中市
    議員陳瑞德家中商談，上訴人仍執意離婚，上訴人母親則表
    示離婚條件為系爭房屋由被上訴人母女住到老死，另再按月
    給子女1萬元扶養費，然經孫桂芝（即陳瑞德議員之妻）詢
    及贍養費時，上訴人母親僅表示我兒子無力負擔，旋即離開
    。上訴人雖開出離婚條件，但事後反悔不認，避不見面，拒
    不處理婚姻問題，而系爭房屋之水電、瓦斯及管理費，並非
    由上訴人支付，實係由上訴人母親帳戶內轉帳，即上訴人母
    親協助支付。至未成年子女歐陽銘芳之學費及扶養費，亦係
    被上訴人單獨支付。而上訴人多次將外遇對象帶回其阿姨家
    過夜，令其阿姨忍無可忍，而以「多次帶人回來，我已隱忍
    許久」、「請不要再測試人的忍耐度」、「外遇的不倫還是
    不會被接受的」、「請好自為之」等信箋告誡，亦見上訴人
    之行徑令人難以忍受。(3)上訴人離家後，被上訴人需自行工
    作謀生，某日發現住處大門門鎖有被人破壞之痕跡，因恐有
    小偷而換鎖，並告知上訴人母親家中有備份鑰匙，若上訴人
    要返家，即可取得備份鑰匙，無奈上訴人始終不願回家，僅
    每日將其汽車停在系爭房屋地下停車場，而拒上樓探望被上
    訴人母女，上訴人臨訟誣指被上訴人將門鎖換除，實惡意抹
    黑，與事實不符。上訴人拋家棄子，長期對被上訴人母女不
    聞不問，被上訴人悲憤難平，始於九十八年三月二十六日與
    上訴人外遇對象林渝珊理論，上訴人父母俱知此事，雖為上
    訴人外遇之事向被上訴人表達歉意，但無力阻止，上訴人起
    訴狀所述內容，俱不實在。本件上訴人發生婚外情，進而離
    家多年，是以兩造婚姻破綻實應由上訴人一方負責，上訴人
    據以提起本訴，實無理由，應予駁回。另上訴人長期對子女
    顯少聞問，且子女已滿十一歲，可表達其意願，有關親權部
    分，應尊重子女之意願等語，資為抗辯。於本院答辯聲明求
    為判決：如主文所示。
三、本件不爭執事項：
(一)、兩造於八十六年六月二十二日結婚，並育有未成年子女歐陽
    銘芳。
(二)、兩造於九十四年間分居，並曾於九十五年十月間洽談協議離
    婚事宜，惟因兩造對離婚條件有所歧見，致未達成協議，而
    現兩造分居迄今並未共同居住。
(三)、被上訴人為緬甸華僑。
(四)、以上事實，為兩造所不爭執，並有上訴人所提出之戶籍謄本
    、兩願離婚書等資料為證，自堪信為真實，本院自得採為判
    決之基礎。
四、本件爭執事項：
(一)、兩造婚姻有無民法第一千零五十二條第一項第三款規定之不
    堪同居之虐待情事，及同條第二項之有難以維持婚姻之重大
    事由？又如有同條第二項規定之有難以維持婚姻之重大事由
    ，是否可歸責於上訴人？
(二)、如判准兩造離婚，則關於未成年子女歐陽銘芳權利、義務之
    行使或負擔，應由何人任之？及其會面探視方法為何？
五、得心證之理由：
(一)、兩造婚姻有無民法第一千零五十二條第一項第三款規定之不
    堪同居之虐待情事？上訴人主張：被上訴人個性主觀、強勢
    且喜怒無常，與伊分居期間，被上訴人拒絕伊探視未成年子
    女，甚將系爭房屋之門鎖換除，令伊及伊父母均不得其門而
    入。又被上訴人生性多疑，常污衊伊外遇，甚以暴力相向，
    令伊心生畏懼，如於九十七年間，伊與張朝祥在璨鵬公司二
    樓泡茶聊天之際，被上訴人竟持斧頭衝進璨鵬公司一樓，大
    聲咆哮，嗣伊下樓，被上訴人更大力揮舞斧頭，並作勢要砍
    伊，令伊精神上受有莫大痛苦。另被上訴人因懷疑伊與會計
    林姓女子外遇，竟於九十八年三月二十六日上午八時許，偕
    同外甥賴志昌至林姓女子工作處所樓下等待，對其加以毆打
    ，並辱罵毀謗林姓女子，而上開案件經媒體報導，亦使伊名
    譽及社會評價遭受嚴重傷害，精神上受有極大痛苦等語；此
    為被上訴人所否認，並以前詞置辯。經查：
(1)、按夫妻之一方，有夫妻之一方對他方為不堪同居之虐待情形
    者，他方得向法院請求離婚，民法第一千零五十二條第一項
    第三款定有明文。所謂不堪同居之虐待，係指予以身體上或
    精神上不可忍受之痛苦，致不堪繼續同居者而言，如非客觀
    的已達於此程度，不容夫妻之一方，以主觀之見解，任意請
    求與他方離婚。又該「不堪同居之虐待」，應就具體事件，
    衡量夫妻之一方受他方虐待所受侵害之嚴重性，斟酌當事人
    之教育程度、社會地位及其他情事，是否已危及婚姻關係之
    維繫以為斷。若受他方虐待已逾越夫妻通常所能忍受之程度
    而有侵害人格尊嚴與人身安全者，即不得謂非受不堪同居之
    虐待（最高法院三十四年上字第三九六八號判例、司法院大
    法官會議釋字第三七二號解釋意旨參照）。申言之，所謂不
    堪同居之虐待，包括身體上或精神上受不堪同居之虐待，究
    竟有無此種虐待，須從夫妻之一方對待他方，是否處於誠摯
    基礎而為觀察，故若一方主張受有他方不堪同居之虐待時，
    必須就雙方共同生活的全盤情況為觀察，以斷定其有無，而
    不能拘泥於毆打次數之多寡，資為惟一判斷之基礎。
(2)、上訴人主張：被上訴人為緬甸華僑，對家庭責任及長輩相處
    之諸多觀念與本國國情不符，雙方迭生爭吵，感情已生破綻
    ，並於九十四年間分居迄今等情，惟為被上訴人所否認，辯
    稱上訴人係因外遇而自行離家等語。經查，原審法院於一百
    年十月三日行言詞辯論程序時，上訴人自承：「（法官問：
    何時感情不好？）在九十四、九十五年左右，因為財務的事
    情而吵架。」、「（法官問：在九十四、九十五年以前的感
    情如何？）還可以‧‧」等語（見原審卷第一二六頁反面至
    一二七頁），是兩造感情於九十四、九十五年前，尚稱融洽
    ，惟於九十四、九十五年左右則因財務問題而發生吵架，從
    而上訴人上開所稱被上訴人對家庭責任及長輩相處之諸多觀
    念與本國國情不符，雙方迭生爭吵，感情已生破綻，並因而
    協議分居等語，難認可信。又被上訴人辯稱：上訴人與公司
    會計小姐林渝珊發生外遇，始離家迄今等情，此雖為上訴人
    所否認，惟原審法院於一百年十月三日行言詞辯論程序時，
    訊問證人即被上訴人父母之朋友多傑，證稱：「（法官問：
    對於原告有外遇，你清楚嗎？）被告於小孩小學一、二年級
    時，被告告訴我說原告有外遇，叫我跟太太康桂秀從中壢到
    臺中家裡，原告有承認有外遇，我說有外遇，要怎麼樣？原
    告要求要離婚，原告說孩子、房子及伍佰萬給被告都沒有關
    係，只要離婚，我一直勸他不要離婚，但原告不答應，我們
    就回家了，原告母親表示房子給被告住到老死都沒有關係。
    」、「（法官問：後來你還知道些什麼？）隔了三個月後，
    原告及原告的母親、原告的阿姨、原告的奶奶都到我家，原
    告媽媽說，外遇是大家都不同意，都不同意兩造離婚。如果
    勸不合我們老人家都不管了。」、「（原告訴訟代理人問：
    在被告告訴你，上開事情前，是否知道兩造婚姻的狀況有何
    問題？）之前都不知道婚姻狀況，是打電話問才知道。」、
    「（原告訴訟代理人問：當天你所說協調的時候，所謂伍佰
    萬現金及房子的事情，是誰提出來的？）是原告提出來的。
    」、「（原告訴訟代理人問：當天為什麼沒有辦法談成？）
    原告講完之後，就離開現場，所以沒有談成。」、「（被告
    訴訟代理人問：你到原告的家中，聽到原告有說外遇要離婚
    ，你有聽到原告外遇的對象嗎？）原告跟我說，是原告公司
    的會計，會計的名字叫林宜芳，音是這樣但名字怎麼寫我也
    不知道。」、「（被告訴訟代理人問：你有問過原告與外遇
    的對象發展的程度？）發展到可以結婚的程度，已經發生性
    關係了。」、「（被告訴訟代理人問：發生性關係是誰告訴
    你的？）是原告告訴我的。」、「（被告訴訟代理人問：經
    過情形如何？）我去臺中一次，跟原告說，請他考慮一下，
    不要離婚，原告說他一定要離婚，從此之後他就不回家了。
    」、「（被告訴訟代理人問：是否從這次之後就不回家了？
    ）就我知道，是從原告發生外遇之後，就不回家了。」等語
    （見原審卷第一二二頁反面至一二三頁），徵之證人多傑為
    被上訴人父母之友人，復曾參與兩造離婚條件之協議，對兩
    造之婚姻狀況理當知之甚詳，並於原審作證具結，有證人結
    文一份附卷可稽（見原審卷第一二九頁），且所證與被上訴
    人所陳悉相符合，其具結所為之證詞，應堪採信。再參以被
    上訴人所提出之信箋即與上訴人同住之阿姨劉麗文所書寫：
    「慧信（指上訴人）：你多次帶人回來，我已隱忍許久，不
    願破壞你我的親情關係，請不要再測試人的忍耐度。你到底
    還是婚姻關係存續中的人，不管你有多憎恨這段婚姻，但外
    遇的不倫還是不會被接受的。因為你的失序行為，我們家接
    受苦了。請好自為之。」等語（見原審卷第一０四、一二七
    頁；本院卷第二十頁），及於九十九年五月十三日之錄音譯
    文，上訴人父母親歐陽杞、劉春鳳稱：「（被上訴人：他跟
    那個林宜芳不是已經生了一個孩子了嗎？）沒有啦！」、「
    （被上訴人：孩子不是都抱回來給爸媽看了嗎？）我發誓我
    這麼老了，給你擔保，我從來沒有看過林宜芳的孩子‧‧‧
    」、「（被上訴人：‧‧‧他搞外遇還跟人家同居，甚至說
    ：跟人家生了一個孩子？）宜琴，真的沒有生孩子，我可以
    保證。」、「（被上訴人：爸爸我帶著孩子到阿姨那裡跪著
    求他回來，您怎麼沒問阿嬤跟阿姨，我有沒有去求他？）我
    們也有講他搞外遇是不對的‧‧‧」等語（見原審卷第一０
    八、一一０、一一二頁），雖證人劉麗文於另案本院九十九
    年度上易字第七八六號審理中改證稱，上開信箋之內容是聽
    被上訴人說的等語，惟查證人劉麗文為上訴人之阿姨，於九
    十四年間上訴人與被上訴人分居後，上訴人即居住在其住處
    ，迄今約有六年，期間甚長，自有親眼目睹上訴人與其公司
    會計小姐林渝珊在一起情形，故證人劉麗文事後於另案之證
    述，應屬迴護之詞，為不可採。是本院審酌上開證人多傑之
    證詞，及被上訴人所提出之信箋、錄音譯文，認上訴人確有
    外遇情事，而上訴人復未就兩造曾協議分居情事舉證以證其
    詞，從而被上訴人辯稱：上訴人因外遇而自行離家等語，實
    屬可信。至上訴人母親劉春鳳於原審法院另陳稱：不知上訴
    人有外遇情事，而兩造係因財務關係，所以才要離婚云云（
    見原審卷第一二五頁），顯與上開錄音譯文不符，且因其與
    上訴人為母子關係，顯亦有迴護上訴人之情，是證人即上訴
    人母親劉春鳳於原審法院就此所為證詞，尚難採信，附此說
    明。
(3)、上訴人再主張：被上訴人以暴力加諸上訴人或無辜第三者，
    如被上訴人曾於九十七年間，持斧頭至伊公司，對伊揮舞斧
    頭，並作勢要砍伊頸部，令伊心生畏懼，精神上受有莫大痛
    苦。另被上訴人曾於九十八年三月二十六日上午八時許，對
    林渝珊毆打、辱罵，造成林渝珊傷害，且新聞加以報導，令
    伊名譽受損，精神上受有極有痛苦等情，並提出原審法院九
    十九年度易字第四三八號刑事判決、新聞報導等為證。惟查
    ，原審法院於一百年六月三十日行言詞辯論程序時，訊問證
    人即上訴人友人張朝祥，證稱：「（法官問：對於兩造的情
    形，你知道些什麼？）我只知道他們有很長的時間沒有在一
    起。」、「（法官問：他們為何原因沒有住在一起？）我不
    清楚。」、「（法官問：你有沒有看過被告？）我沒有看過
    被告，我也不認識被告。」、「（法官問：他們夫妻之間的
    事你知道些什麼？）我只知道他們長期沒有住在一起。」、
    「（法官問：你有沒有看過被告對原告做了什麼事情？）我
    有看過一次，大約在二、三年前，日期、時間我已經不記得
    了，當時我在原告的公司上網，這時候被告進來，問我說原
    告在不在，我說他在樓上跟朋友泡茶，我就叫原告下樓來，
    我繼續上網玩，然後發現兩造發生口角，大聲爭吵，當時我
    有看到還有一個男子在外面等候，被告有帶武器過來，他們
    越吵越大聲，然後被告手上就拿著武器，我有看到是一支斧
    頭，沒有砍向原告只是作勢恐嚇，當時我很注意被告的動作
    ，如果有砍人的話，我就準備出手制止。」、「（法官問：
    你是否知道他們為何原因吵架？）被告質問原告要不要處理
    ，但是實際原因為何，我不知道。」、「（法官問：你有看
    到被告帶武器進來？）被告進來的時候，我沒有看到她帶斧
    頭進來，他們二人發生爭吵我才看到被告手上有斧頭。」等
    語（見原審卷第六十六頁反面至六十七頁），此為被上訴人
    所否認，並辯稱：「我完全不認識證人張朝祥。我到原告公
    司兩次，第一次是我自己去，什麼東西都沒有帶，我也沒有
    對原告施暴；第二次我跟兩個人去‧‧‧我沒有帶斧頭，我
    是帶鐵槌去的，長度有超過十公分，我進去的時候本來就拿
    在手上‧‧‧我與原告見面的時候，鐵槌一直拿在手上，當
    時我沒有拿起來揮舞，我沒有上到二樓叫原告下來，是與我
    同往的二個大學生上去叫原告下來，我是去問原告多年來對
    我及小孩不聞不問，說要與我離婚卻一直不處理，談不到三
    分鐘原告就跑回樓上去‧‧‧」等語（見原審卷第六十七頁
    ），是依證人張朝祥對上開事件發生確實之時間、兩造究為
    何事爭執均無法具體指陳，且上訴人陳稱被上訴人作勢要砍
    伊頸部，而證人張朝祥則證稱沒有砍向上訴人只是作勢恐嚇
    ，兩者陳述顯然不同，從而證人張朝祥上開證言是否真實，
    自有可疑之處。又縱認證人張朝祥所言屬實，則依其所言亦
    尚不足以證明被上訴人有持斧頭向上訴人揮舞，並作勢砍上
    訴人頸部，此亦可由證人張朝祥證稱：當時很注意被上訴人
    動作，如果有砍人的話，伊就準備出手制止自明，應屬偶發
    事件，又被上訴人為緬甸華僑，原本生活國情不同，且係上
    訴人外遇在先，實已嚴重影響兩造間夫妻及小孩之正常生活
    ，是被上訴人上開辯稱：伊至上訴人公司係質問上訴人為何
    多年來對伊及小孩不聞不問，且為何不處理離婚問題，而當
    天僅係攜帶鐵槌前往，並無揮舞情事等語，應可採信。故綜
    觀上開各情，被上訴人係基於誠摯要求上訴人處理兩造婚姻
    及小孩事宜，並非有意對上訴人予以身體上或精神上之不堪
    同居之虐待，應可確認。
(4)、至被上訴人雖曾對訴外林渝珊有傷害、辱罵等行為，並經本
    院依職權調取臺灣臺中地方法院檢察署九十九年度執字第一
    一四五三號傷害等執行卷宗（含歷審及偵查卷宗），核閱屬
    實。惟查上訴人自九十四年間即因外遇自行離家，期間對被
    上訴人與未成年子女歐陽銘芳請求返家共同生活，均無情拒
    絕，再加以上訴人長期對被上訴人及其子女漠不關心、只求
    離婚卻又避不處理，被上訴人痛苦、激憤之餘，因而歸罪於
    婚姻中之第三者林渝珊（容下說明），並對之興師問罪、自
    力救濟，雖屬違法且為非理性之舉動，惟深究上訴人上開行
    為，亦不免同情被上訴人而不忍苛責。況上訴人若與林渝珊
    並無逾矩之行為，被上訴人當不致於有此失序行為之發生，
    且林渝珊雖受被上訴人傷害，惟因林渝珊介入亦對兩造婚姻
    造成極大傷害，且歷時多年均未能協助減少對被上訴人之傷
    害，尚難謂為完全無辜之第三者。
(5)、基上，被上訴人並未對上訴人實施肢體暴力，僅係採取較為
    激烈方式與上訴人溝通。又被上訴人對林渝珊之上開行為，
    亦非無因，而係被上訴人認林渝珊執意傷害兩造婚姻長達逾
    四年，且無改善之情，以致發生之違法、脫軌行為，是被上
    訴人上開不理性行為，應非藉此來虐待上訴人，而係意圖以
    此為兩造婚姻找尋適當解決之道，況被上訴人已為其不當行
    為而接受法律制裁，是被上訴人亦堪認亦屬兩造婚姻中之受
    害者，況依上訴人所提出之蘋果日報網路新聞（見原審卷第
    三十一頁），並無刊載上訴人姓名，尚難以此證明上訴人名
    譽因此而受損，則依上開說明，被上訴人之上開行為，尚難
    認已逾越夫妻通常所能忍受之程度，而有侵害上訴人人格尊
    嚴與人身安全之不堪同居之虐待。
(二)、兩造婚姻有無民法第一千零五十二條第二項之有難以維持婚
    姻之重大事由？又如有同條第二項規定之有難以維持婚姻之
    重大事由，是否可歸責於上訴人？上訴人主張：兩造因上開
    原因而分居迄今逾六年之久，分居期間彼此並無感情互動，
    婚姻已屬有名無實之狀態，且被上訴人屢屢拒絕伊探視子女
    ，誣指伊外遇，復對伊及無辜第三者施以言語及肢體暴力行
    為，令伊精神受創，致伊喪失維持婚姻之意欲，是以本件兩
    造婚姻之破裂，被上訴人實有較大之可歸責事由等語；此為
    被上訴人所否認，並以前詞置辯。經查：
(1)、按有前項（民法第一千零五十二條第一項）以外之重大事由
    ，難以維持婚姻者，夫妻之一方得請求離婚。但其事由應由
    夫妻之一方負責者，僅他方得請求離婚，民法第一千零五十
    二條第二項定有明文。又民法第一千零五十二條第二項所稱
    「有前項以外之重大事由，難以維持婚姻者」，係抽象的、
    概括的離婚事由，此乃緣於民國七十四年修正民法親屬編時
    ，為因應實際需要，參酌各國立法例，導入破綻主義思想所
    增設。但其事由應由夫妻一方負責者，僅他方得請求離婚。
    又關於「難以維持婚姻之重大事由」，其判斷之標準為婚姻
    是否已生破綻而無回復之希望。而婚姻是否已生破綻無回復
    之希望，則應依客觀之標準，即難以維持婚姻之事實，是否
    已達於倘處於同一境況，任何人均將喪失維持婚姻意欲之程
    度而定。至於同條項但書所規定「難以維持婚姻之重大事由
    應由夫妻之一方負責者，僅他方得請求離婚」，乃因如肯定
    有責配偶之離婚請求，無異承認恣意離婚，破壞婚姻秩序，
    且有背於道義，尤其違反自己清白（ｃｌｅａｎ  ｈａｎｄ
    ｓ）之法理，有欠公允，同時亦與國民之法感情及倫理觀念
    不合，因而採消極破綻主義。倘該重大事由，夫妻雙方均須
    負責時，應比較衡量雙方之有責程度，僅責任較輕之一方得
    向責任較重之他方請求離婚，如有責程度相同時，雙方均得
    請求離婚，始屬公允，是責任較重之一方應不得向責任較輕
    之他方請求離婚（最高法院九十四年度台上字第一一五號、
    九十四年度台上字第二０五九號判決意旨、九十五年度第五
    次民事庭會議決議參照）。又按，有民法第一千零五十二條
    第一項以外之重大事由，難以維持婚姻者，夫妻之一方如無
    過失或過失程度較輕或其程度相當，自均得請求離婚，此觀
    同條第二項之規定即明。而夫妻之所以謂為夫妻，無非在於
    藉由婚姻關係，相互扶持，甘苦與共；信諒為基，情愛相隨
    。苟夫妻間因堅持己見，長期分居兩地，各謀生計，久未共
    同生活，致感情疏離，互不聞問；舉目所及，已成路人，而
    無法達成實質夫妻生活之婚姻目的；若謂該婚姻猶未發生破
    綻，其夫妻關係仍可維持，據以排斥無過失或過失程度較輕
    或其程度相當之一方訴請離婚，即悖於夫妻之道，顯與經驗
    法則有違（最高法院九十八年度台上字第一二三三號判決要
    旨參照）。
(2)、上訴人主張：兩造現婚姻關係尚存續中，並育有未成年子女
    歐陽銘芳。又兩造於九十四年間分居，並曾於九十五年十月
    間洽談協議離婚，惟因兩造對離婚條件有所歧見，致未達成
    協議，而現兩造分居迄今並未共同居住，此為被上訴人所不
    爭執，並有上訴人所提出戶籍謄本為證（見原審卷第十、六
    十六、七十七頁），上訴人此部分之主張，應堪信為真實。
(3)、上訴人主張，兩造係因財務的關係而分居，並否認伊有外遇
    等語。惟查，上訴人確實與其公司會計小姐林渝珊發生外遇
    之事實，已如上述，且此外遇發生，實為本件兩造分居之原
    因，又上訴人對兩造係因財務的關係而分居之事實復未能舉
    證以實其說，故上訴人之上開主張，為不可採。
(4)、上訴人再主張：被上訴人個性主觀、強勢且喜怒無常，與伊
    分居期間，被上訴人拒絕伊探視未成年子女，甚將系爭房屋
    之門鎖換除，令伊及其父母均不得其門而入等語；惟此為被
    上訴人所否認，並以前詞置辯，且提出門鎖破壞相片為證（
    見原審卷第一０五至一０六頁）。查，依原審法院於一百年
    八月十八日行言詞辯論程序時，訊問證人即兩造未成年子女
    歐陽銘芳，證稱：「（法官問：爸爸跟媽媽現在有沒有住在
    一起？）沒有」、「（法官問：從何時開始沒有同住一起？
    ）從我唸小學二年級開始沒有住在一起」、「（法官問：這
    中間爸爸有沒有回來看妳？）有到學校看我二次，都沒有回
    來家裡看我」、「（被告訴訟代理人問：爸爸是否曾經住到
    姨婆家，媽媽帶著妳一起到姨婆家跪求爸爸回家？）有的。
    那時候爸爸躺在床上，我還有叫爸爸趕快回家，阿祖及姨婆
    都有哭，爸爸都不理我，那時候我大概唸一、二年級的時候
    」等語（見原審卷第七十四頁反面至七十五頁），是證人歐
    陽銘芳上開所為證詞，核與被上訴人所述相符，足證兩造分
    居時，被上訴人與未成年子女歐陽銘芳曾至上訴人居住之其
    阿姨劉麗文住處，央求上訴人返家遭拒，且上訴人於分居期
    間，除至學校見過歐陽銘芳二次外，均對歐陽銘芳不聞不問
    。又依原審法院於一百年十月三日行言詞辯論程序時，訊問
    證人即上訴人母親劉春鳳亦證稱：「（法官問：被告現在住
    的房子，換門鎖之前有沒有告知你？）以前未換門鎖之前，
    我有鑰匙，但換門鎖後，我就沒有鑰匙，我跟被告要，被告
    叫原告回家裡拿」等語（見原審卷第一二五頁），是被上訴
    人雖將門鎖更換，惟上訴人亦得隨時向被上訴人拿取，足徵
    上訴人現無門鎖鑰匙，乃係因其未返家拿取之故，尚難以上
    訴人無家中鑰匙或被上訴人曾將門鎖更換，遽認被上訴人拒
    絕上訴人返家，且上訴人復未舉證有返家遭拒情事，從而上
    訴人上開主張，為不足取。
(5)、基上，上訴人外遇，且對被上訴人及其未成年子女歐陽銘芳
    生活，漠不關心，應可認定兩造婚姻關係發生破綻原因，惟
    參諸上開事證各節，上訴人應對破壞兩造婚姻之健全，負較
    重之責任，即上訴人可歸責事由大於被上訴人，則依上開說
    明，尚難與民法第一千零五十二條第二項規定之消極破綻主
    義精神符合，從而上訴人據此請求離婚，難謂可採。
六、綜上所述，上訴人依民法第一千零五十二條第一項第三款及
    第二項規定之不堪同居虐待及難以維持婚姻之重大事由，訴
    請兩造離婚，於法無據，不應准許。又上訴人所提離婚之訴
    部分，既經駁回，則其附帶請求酌定兩造所生未成年子女權
    利義務之行使或負擔，由上訴人任之部分，亦失所附麗，併
    不予准許。是則原審為上訴人敗訴之判決，並駁回其附帶請
    求酌定兩造所生未成年子女歐陽銘芳權利義務之行使或負擔
    ，由上訴人任之部分，經核於法並無不合。上訴論旨求予廢
    棄改判，為無理由，應予駁回。
七、本件事證已臻明確，兩造其餘攻擊防禦及舉證，與判決結果
    不生影響，爰不另一一論述。
八、據上論結，本件上訴為無理由，依民事訴訟法第四百四十九
    條第一項、第七十八條，判決如主文。
中    華    民    國   100    年    1     月    18    日
                民事第六庭    審判長法  官  袁再興
                                    法  官  吳惠郁
                                    法  官  盧江陽
以上正本係照原本作成。
上訴人得上訴。
如對本判決上訴，須於收受判決送達後20日內向本院提出上訴書
狀，其未表明上訴理由者，應於提出上訴後20日內向本院提出上
訴理由書（須按他造人數附具繕本）。
上訴時應提出委任律師為訴訟代理人之委任狀。具有民事訴訟法
第466條之1第1項但書或第2項之情形為訴訟代理人者，另應附具
律師及格證書及釋明委任人與受任人有該條項所定關係之釋明文
書影本。如委任律師提起上訴者，應一併繳納上訴審裁判費。
                                    書記官  陳麗玉
中    華    民    國   101    年    1     月    18    日